【裁判字號】    99,上訴,1540
【裁判日期】    990630
【裁判案由】    毒品危害防制條例
【裁判全文】
臺灣高等法院刑事判決                99年度上訴字第1540號
上  訴  人
即  被  告  甲○○
選任辯護人  張仁興律師
上列上訴人即被告因毒品危害防制條例案件，不服臺灣桃園地方
法院97年度訴字第625號，中華民國99年1月29日第一審判決（起
訴案號：臺灣桃園地方法院檢察署96年度毒偵字第4768、6168、
6169號、96年度偵字9763、18420號），提起上訴，本院判決如
下：
    主  文
上訴駁回。
    事  實
壹、甲○○前曾因施用毒品案件，經法院裁准令入勒戒處所施以
    觀察勒戒，於95年3月8日因無繼續施用毒品傾向釋放出所，
    經臺灣板橋地方法院檢察署檢察官以95年度毒偵緝字第105
    、106號為不起訴處分確定。
貳、甲○○明知海洛因及甲基安非他命分別為毒品危害防制條例
    第2條第2項第1款、第2款所列管之第一級、第二級毒品毒品
    ，依法不得施用、持有及販賣，惟仍為下列犯行：竟與吳惠
    萍（原審判決後，未上訴，已確定）共同基於販賣第一、二
    級毒品營利之犯意聯絡，先由購毒者撥打甲○○所申設之
    0000000000號行動電話，洽談購毒事宜，俟約定好數量及金
    額後，再由甲○○或吳惠萍分送毒品予購買毒品之人。以此
    方式，於下列時間、地點，分別為以下販賣毒品之犯行：
（一）於96年2月18日，在桃園縣八德市○○街附近之公園（公
      園對面有便利商店，附近有魷魚羹麵店），以每包新台幣
      （下同）1,000元之價格，共同販賣第一級毒品海洛因1包
      予乙○○。
（二）於96年4月4日前兩星期，在桃園縣八德市○○街某處4樓
      ，以每包1,000元之價格，共同販賣第一級毒品海洛因1包
      予顧家名。
（三）於96年4月4日前兩星期，在桃園縣八德市○○街某處4樓
      ，以每包1公克4,500元之價格，共同販賣第二級毒品甲基
      安非他命1包予顧家名。
（四）於95年底某日，在桃園縣八德市○○街附近之公園（公園
      對面有便利商店，附近有魷魚羹麵店），以每包1,000元
      之價格，共同販賣第二級毒品甲基安非他命1包予韓天倫
      。
（五）於96年2月22日，在桃園縣八德市○○街附近之公園（公
      園對面有便利商店，附近有魷魚羹麵店），以每包1,000
      元之價格，共同販賣第二級毒品甲基安非他命1包予韓天
      倫。
參、嗣為警於96年4月20日下午5時許，在台北縣鶯歌鎮○○○街
    15號3樓內查獲，並扣得甲基安非他命3包（總淨重0.8389公
    克，取樣0.0724公克，餘總淨重0.7665公克）、海洛因2包
    （淨重0.10公克及0.07公克）及吳惠萍所有之吸食器2組、
    吸管3支、夾鏈袋4包等物。
肆、案經桃園縣政府警察局及桃園縣政府警察局桃園分局報請臺
    灣桃園地方法院檢察署檢察官偵查起訴。
    理  由
壹、程序部分：
一、本案審理之範圍：
    本件原審判決被告有罪部分為數罪，惟上訴人即被告甲○○
    （下稱被告）於初提起上訴時，並未明確說明其係針對何部
    分上訴，惟被告於本院準備程序中，已明確陳稱其係針對販
    賣部分上訴，而撤回對於原判決附表二編號一部分（即施用
    第二級毒品部分）之上訴，並當庭書立撤回上訴聲請書附卷
    可參。是本案本院審理之範圍僅原判決附表二編號二至六部
    分（即共同販賣第一、二級毒品部分）。先此敘明。
二、證據能力部分：
（一）按被告以外之人，於審判外之言詞或書面陳述，除法律有
      規定者外，不得作為證據。刑事訴訟法第159條第1項定有
      明文。被告以外之人（包括證人、鑑定人、告訴人、被害
      人及共同被告等）於審判外之言詞或書面陳述，即所謂傳
      聞證據。由於傳聞證據有悖法院直接審理及言詞審理之精
      神，妨礙當事人之反對詰問權，影響程序正義之實現，除
      法律有規定（例如同法第159條第2項、同法第159條之1至
      之5、同法第206條等）外，原則不具證據能力。查證人韓
      天倫、同案被告吳惠萍於警詢之陳述，屬於被告以外之人
      於審判外之言詞陳述，而被告及其辯護人就此部分均表示
      不同意引為證據使用，本院既查無上開例外得以之作為證
      據之各種情形，因此認定上開證人韓天倫、同案被告吳惠
      萍於警詢所為之陳述，對被告無證據能力。
（二）復按被告以外之人於審判中有死亡者；或滯留國外或所在
      不明而無法傳喚或傳喚不到之情形，其於檢察事務官、司
      法警察官或司法警察調查中所為之陳述，經證明具有可信
      之特別情況，且為證明犯罪事實之存否所必要者，得為證
      據，刑事訴訟法第159條之3第1款、第3款分別定有明文。
      又所謂「具有可信之特別情況」，係屬「信用性」之證據
      能力要件，而非「憑信性」之證據證明力，法院自應就其
      陳述當時之原因、過程、內容、功能等外在環境加以觀察
      ，以判斷其陳述是否出於「真意」、有無違法取供等，其
      信用性已獲得確定保障之特別情況，加以論斷說明其憑據
      ，最高法院97年度台上字第2799 號判決意旨可資參照。
      查證人乙○○警詢中之證述，雖被告於本院準備程序時表
      示不同意引為證據使用，然證人乙○○於原審審判中前經
      傳喚未到，且經原審依法拘提，並囑託臺灣高雄地方法院
      檢察署拘提，均因住居地查無此人或未住居於戶籍地而無
      法拘獲等情，有原審拘票、拘提未獲之報告書及臺灣高雄
      地方法院檢察署98年4月7日雄檢惟辰98助275字第15183號
      函附卷可稽（見原審卷一第165、202頁），足認證人乙○
      ○確有於審判中所在不明而無法傳喚之情形。且證人乙○
      ○前於警詢時所為有關被告販賣毒品事實之陳述，訊問之
      原因、過程、內容、功能等外在環境，俱查無何違法取供
      情事，是堪信所述為證人乙○○之真意，已足確保具有外
      部信用性之特別情況，且屬檢察官為證明犯罪事實存否所
      必要之證據，故堪認證人乙○○前開審判外之陳述對被告
      有證據能力。
（三）再按「被告以外之人於審判外之陳述，雖不符刑事訴訟法
      第159條之1至第159條之4之規定，而經當事人於審判程序
      同意作為證據，法院審酌該言詞陳述或書面陳述作成時之
      情況，認為適當者，亦得為證據。當事人、代理人或辯護
      人於法院調查證據時，知有刑事訴訟法第159條第1項不得
      為證據之情形，而未於言詞辯論終結前聲明異議者，視為
      有前項之同意」，刑事訴訟法第159條之5定有明文。查本
      件除上開部分，被告及其辯護人不同意引為證據使用部分
      ，其證據能力業經本院判斷如上外，其餘之供述及非供述
      證據，檢察官、被告及其辯護人於本院準備程序、審判期
      日均表示無意見而不予爭執，亦未於言詞辯論終結前聲明
      異議，本院審酌上開證據資料製作時之情況，尚無違法取
      得及證明力明顯過低之瑕疵，認以之作為證據應屬適當，
      而其餘所依憑判斷之非供述證據，本院亦查無有何違反法
      定程序取得之情形，且上開各該證據均經本院於審判期日
      依法進行證據之調查、辯論，被告於訴訟上之防禦權，已
      受保障，故上開證據資料亦均有證據能力。
貳、實體部分：
一、訊之被告就上開與同案被告吳惠萍共同販賣第一、二級毒品
    之事實均坦承不諱（見本院99年6月17日審判筆錄第2、4頁
    ），核與同案被告吳惠萍、證人乙○○、顧家名、韓天倫於
    警詢中、偵查中證述（見原審卷二第82至84頁、第163頁、
    96年度偵字第18420號卷第105至108頁、96年度偵字第9763
    號卷第202至204頁、第207至209頁、第210至212頁、原審卷
    一第120、172至175頁、第183至195頁）之情節相符，並有
    通訊監察譯文（96年度偵字第18420號卷第154、157至159、
    、160至161頁）、此外復有甲基安非他命3包及海洛因2包扣
    案可佐，且扣案之安非他命3包經送鑑定結果：檢出甲基安
    非他命成份，3包淨重0.8389公克，取樣0.0724公克，餘
    0.7665公克一節，亦有憲兵司令部刑事鑑識中心96年6月11
    日安鑑字第096000886號鑑定書附卷可憑（見96年度偵字第
    7963號卷第231頁）。另扣案之海洛因2包經送鑑定結果：均
    含毒品海洛因成份，淨重各為0.10公克、0.07公克一節，有
    法務部調查局96年5月28日調科壹字第09623046410號鑑定書
    在卷可稽（見96年度偵字第7963號卷第222頁）。堪認被告
    上述自白與事實相符，堪以採信。另查販賣第一級毒品海洛
    因、第二級毒品甲基安非他命係政府嚴予查緝之違法行為，
    非可公然為之，不論是瓶裝或紙包之毒品，均可任意分裝或
    增減其分量，而每次買賣之價量，亦隨時隨雙方關係之深淺
    、當時之資力、需求程度及對行情之認知等因素，機動的調
    整，被告可依買受人之需求按原包裝賣出或再分裝為小包出
    售，則無論以原包裝賣出或分裝後再行出賣之每包售價，均
    可因賺取價差而牟得利益，至為昭然。又海洛因、甲基安非
    他命之價格非低、取得不易，且為政府嚴予查緝之犯罪，凡
    為販賣之不法勾當者，苟無利可圖，應無甘冒被查緝法辦重
    刑之危險，平白無端義務為該買賣之工作，而被告與證人乙
    ○○、顧家名、韓天倫並非故親至交，苟無利得，豈會甘冒
    重刑之風險，提供海洛因、甲基安非他命予證人乙○○、顧
    家名、韓天倫之理。是被告販賣海洛因、甲基安非他命之價
    格必較其買入之價格為高，而有從中賺取買賣差價牟利之意
    圖及事實，當屬合理之認定。本案被告犯行事證明確，應依
    法論科。
二、新舊法比較部分
（一）本件被告行為後，毒品危害防制條例部分條文業於98年5
      月20日修正公布，且依同條例第36條規定「本條例自公布
      後6個月施行」，即自98年11月20日施行，是被告犯後法
      律已有變更，據此，本案應依刑法第2條第1項「行為後法
      律有變更者，適用行為時之法律。但行為後之法律有利於
      行為人者，適用最有利於行為人之法律」之規定，依「從
      舊從輕」原則而為比較。查本件被告行為後，毒品危害防
      制條例第4條第1項、第2項業已修正公布並施行，是被告
      行為後法律已有變更，修正前毒品危害防制條例第4條第1
      項、第2項規定為：「製造、運輸、販賣第一級毒品者，
      處死刑或無期徒刑；處無期徒刑者，得併科新臺幣一千萬
      元以下罰金。製造、運輸、販賣第二級毒品者，處無期徒
      刑或7年以上有期徒刑，得併科新臺幣七百萬元以下罰金
      。」，修正後毒品危害防制條例第4條第1項、第2項則規
      定為：「製造、運輸、販賣第一級毒品者，處死刑或無期
      徒刑；處無期徒刑者，得併科新臺幣二千萬元以下罰金。
      製造、運輸、販賣第二級毒品者，處無期徒刑或7年以上
      有期徒刑，得併科新臺幣一千萬元以下罰金。」就其法定
      罰金刑部分，已由修正前「得併科新臺幣一千萬元以下罰
      金（第一級毒品部分）」及「得併科新臺幣七百萬元以下
      罰金（第二級毒品部分）」分別更改為「得併科新臺幣二
      千萬元以下罰金」及「得併科新臺幣一千萬元以下罰金。
      」是以修正前之毒品危害防制條例較有利於被告，自應適
      用修正前毒品危害防制條例第4條第1項之規定。
（二）前揭毒品危害防制條例第4條第1項、第2項、第17條之規
      定，係對法定刑度與減輕其刑之適用規定，自不得割裂而
      分別為新舊法之適用（最高法院24年上字第4634號、29年
      上字第964號判例意旨參照）。而新舊法律適用孰對被告
      較為有利，應先審查應否諭知無罪，次審查應否諭知免訴
      不受理，再次則審查有無法定必應免刑之情形；如無前開
      情形，則比較新舊法之罪刑孰為最有利（最高法院24年度
      民刑庭總會決議〔二〕參照）。是以被告本案犯行，應適
      用98年5月20日修正公布前之毒品危害防制條例規定處斷
      ，對其較為有利。
三、論罪科刑：
    核被告本案所為，係犯毒品危害防制條例第4條第1項之販賣
    第一級毒品罪、修正前同條例第4條第2項之販賣第二級毒品
    罪。被告非法持有海洛因及甲基安非他命之低度行為，均為
    販賣之高度行為所吸收，不另論罪。被告與同案被告吳惠萍
    關於本案犯罪事實，彼等間有犯意聯絡及行為分擔，均為共
    同正犯。又被告所犯本案各事實，均犯意各別，行為互殊，
    為數罪，均應予分論併罰。末按毒品危害防制條例於98年5
    月20日修正公布前有關販賣第一級毒品罪之法定刑為「死刑
    或無期徒刑；處無期徒刑者，得併科新台幣一千萬元以下罰
    金」，修正公布後則就罰金刑部分提高至二千萬元以下，然
    同為販賣第一級毒品之人，其原因動機不一，犯罪情節未必
    盡同，或有大盤毒梟者，亦有中、小盤之分，甚或僅止於吸
    毒者友儕間為求互通有無之有償轉讓者亦有之，其販賣行為
    所造成危害社會之程度自屬有異，法律科處此類犯罪，所設
    之法定最低本刑卻同為「無期徒刑」，不可謂不重。於此情
    形，倘依其情狀處以較法定刑更為低度之刑，即足以懲儆，
    並可達防衛社會之目的者，自非不可依客觀之犯行與主觀之
    惡性二者加以考量其情狀，是否有可憫恕之處，適用刑法第
    59條之規定酌量減輕其刑，期使個案裁判之量刑，能斟酌至
    當，符合比例原則。
參、對原審判決之評價及上訴之准駁：
    原審以被告本案事證明確，因之適用毒品危害防制條例第4
    條第1項、第2項（修正前及修正後）、第18條第1項前段、
    第19條第1項，刑法第11條、第2條第1項前段、但書、第28
    條、第51條第5款、第9款、第38條第1項第2款等規定，並審
    酌被告本件所犯販賣毒品次數甚多，其等之販毒行為誠屬不
    該，且其人自身亦有施用毒品之行為，然本件販賣毒品所得
    之利潤非鉅，且數量有限，情輕法重，尚有可憫之處，而適
    用刑法第59條規定予以減輕，並以被告於原審未坦承犯行，
    未見悔意（嗣於本院審理中始坦承認罪）等一切情狀，分別
    各罪各量處被告有期徒刑16年、16年、7年6月、7年6月、7
    年6月，並說明扣案之第二級毒品甲基安非他命1包（毛重
    1.18公克，淨重0.9587公克、取樣0.006公克，驗餘淨重
    0.9281公克）、甲基安非他命3包（共計淨重0.889公克，取
    樣0.0724公克，驗餘淨重0.7665公克）、第一級毒品海洛因
    2包（淨重0.1公克及0.07公克）均分別係第二級、第一級毒
    品，均應依毒品危害防制條例第18條第1項前段沒收銷燬之
    ；被告與同案被告吳惠萍2人販賣第一級、第二級毒品之所
    得8,500元，雖未扣案，惟仍屬因犯罪所得之財物，應分別
    諭知連帶沒收，且如全部或一部不能沒收時，則均以被告與
    同案被告吳惠萍2人之財產連帶抵償之。核其認事、用法均
    無違誤，量刑亦稱妥適。被告上訴意旨初則否認犯罪，嗣則
    認罪求予輕判，均無可採，以此指摘原判決不當，求予撤銷
    改判，為無理由，應予駁回。
據上論斷，應依刑事訴訟法第368條，判決如主文。
本案經檢察官陳昱旗到庭執行職務。
中    華    民    國    99    年    6     月    30    日
                  刑事第二十庭審判長法  官  楊貴雄
                                    法  官  周明鴻
                                    法  官  林銓正
以上正本證明與原本無異。
如不服本判決，應於收受送達後10日內向本院提出上訴書狀，其
未敘述上訴之理由者並得於提起上訴後10日內向本院補提理由書
（均須按他造當事人之人數附繕本）「切勿逕送上級法院」。
                                    書記官  張淨卿
中    華    民    國    99    年    7     月    2     日

司法院資訊處製作；財團法人民間司法改革基金會備份。
